最高法院刑事判決　　　　　　　　　　　　　　　九十三年度台上字第四五一一號
　　上　訴　人　臺灣高等法院臺南分院檢察署檢察官
　　上　訴　人　辛○○
　　選任辯護人　蔡文斌律師
　　　　　　　　江信賢律師
　　　　　　　　邱銘峰律師
　　上　訴　人　庚○○
　　選任辯護人　蔡碧仲律師
　　上　訴　人　甲○○
　　　　　　　　乙○○
　　　　　　　　癸○○
　　右　一　人
　　選任辯護人　楊丕銘律師
　　　　　　　　蔡清河律師
　　上　訴　人　丁○○
　　　　　　　　丙○○
　　右　一　人
　　選任辯護人　楊丕銘律師
　　被　　　告　壬○○
　　選任辯護人　陳郁芬律師
　　　　　　　　蘇文奕律師
　　被　　　告　戊○○
　　選任辯護人　蘇陳俊哲律師
　　被　　　告　己○○
　　選任辯護人　蘇新竹律師
右上訴人等因被告等違反貪污治罪條例等罪案件，不服臺灣高等法院臺南分院中華民
國九十三年四月二十一日第二審判決（九十二年度上訴字第一三六九號，起訴案號：
臺灣臺南地方法院檢察署八十九年度偵字第一一○七三號、第一一一一九號、第一一
四九二號、第一二九六七號、九十一年度偵字第三二六六號），提起上訴，本院判決
如左：
    主  文
原判決關於辛○○、庚○○、癸○○、甲○○、丁○○、乙○○、丙○○、壬○○、
戊○○、己○○部分均撤銷，發回臺灣高等法院臺南分院。
    理  由
本件原判決撤銷第一審判決關於上訴人辛○○、庚○○、癸○○、甲○○、丁○○、
乙○○、丙○○部分，改判論處辛○○、庚○○共同依據法令從事公務之人員，對於
主管之事務，明知違背法令，直接圖其他私人不法利益因而獲得利益罪刑（均處有期
徒刑五年二月，褫奪公權五年）、癸○○、甲○○、丁○○、乙○○、丙○○共同依
據法令從事公務之人員，對於非主管或監督之事務，明知違背法令，利用身分，圖自
己及他人不法利益因而獲得利益（癸○○處有期徒刑十年，褫奪公權八年、甲○○處
有期徒刑五年二月，褫奪公權四年、丁○○處有期徒刑七年，褫奪公權六年、乙○○
【累犯】處有期徒刑六年二月，褫奪公權五年、丙○○處有期徒刑六年，褫奪公權五
年）；另就被告壬○○、戊○○、己○○被訴共犯貪污治罪條例第六條第一項第四款
對於主管或監督事務直接圖利罪嫌，經第一審判決諭知均無罪部分，則維持該等部分
之第一審判決，分別駁回檢察官在第二審之上訴（吳福壽已死亡，經原判決撤銷第一
審判決關於吳福壽部分，改諭知吳福壽公訴不受理，未據上訴已確定）。
惟查：（一）原判決比較新舊法後，認以民國九十年十一月七日修正公布，同年月九
日生效之貪污治罪條例第六條第一項第四款、第五款之規定，較有利於辛○○、庚○
○、癸○○、甲○○、丁○○、乙○○、丙○○，而依該修正後規定分別論處辛○○
、庚○○共同依據法令從事公務之人員，對於主管之事務，明知違背法令，直接圖其
他私人不法利益因而獲得利益罪刑；癸○○、甲○○、丁○○、乙○○、丙○○共同
依據法令從事公務之人員，對於非主管或監督之事務，明知違背法令，利用身分，圖
自己及他人不法利益因而獲得利益罪刑。惟九十年十一月七日修正公布，同年月九日
生效之貪污治罪條例第六條第一項第四款、第五款規定，均係以「明知違背法令」、
「圖自己及其他私人不法利益」、及「因而獲得利益」，為其犯罪構成要件。則行為
人所圖者是否係私人不法利益？究係獲得何種私人不法利益？關係法律之適用，自應
於有罪判決書事實欄，翔實記載，然後於理由內說明憑以認定之證據及其理由，並使
事實認定與理由說明，互相適合，方為合法。倘事實認定與理由說明，不相一致，或
事實與理由欄內之記載，前後不符，按諸刑事訴訟法第三百七十九條第十四款後段規
定，均屬判決理由矛盾之當然違背法令。原判決事實雖認定：「辛○○、庚○○逕續
辦理決標，擅自認定最低標之合格廠商為厚亨公司，得標價為新臺幣（下同）四百零
七萬一千九百元，以此直接圖利癸○○等六人（指癸○○、甲○○、丁○○、乙○○
、丙○○及己死亡之吳福壽），使渠等獲得三百零七萬四千七百元之不法利益」（見
原判決第十一頁第十三行至第十五行），惟於理由內未說明認定癸○○等六人獲得
不法利益計三百零七萬四千七百元，所憑之證據及其理由，自有理由不備之違法。而
上開事實認定，復與原判決理由記載：「非法圖利他人，金額高達四百零七萬一千九
百元」、「癸○○、甲○○、乙○○、丁○○、丙○○等五人（吳福壽已死亡）所犯
直接圖利罪，圖利之對象即為渠等五人，且實施犯罪行為後，使癸○○等五人得到四
百零七萬一千九百元之現金利益」（見原判決第五一頁第十七行、第十八行、第五三
頁第十六行至第十八行）及主文諭知：「癸○○所得財物四百零七萬一千九百元，應
與甲○○、丁○○、乙○○、丙○○連帶追繳，如全部或一部無法追繳時，應以其財
產抵償之；並應發還被害人臺南縣下營鄉公所」，相互牴觸，另有判決理由矛盾之違
法。又原判決諭知癸○○、甲○○、丁○○、乙○○、丙○○共同依據法令從事公務
之人員，對於非主管或監督之事務，明知違背法令，利用身分，圖自己及他人不法利
益，因而獲得利益罪名，與法文規定不符（即漏載「私人」），亦屬於法有違。（二
）有罪判決書所記載之犯罪事實，為論罪科刑適用法律之基礎，故凡於適用法律有關
之重要事項，必須詳加認定，明確記載，然後於理由內敘明犯罪事實所憑之證據及認
定之理由，始足為適用法律之依據。若事實未有此記載，而理由加以說明，為理由失
其依據。如事實有此記載，理由未予說明，則為理由不備，按諸刑事訴訟法第三百七
十九條第十四款規定，其判決當然為違背法令。原判決事實認定癸○○獲取本件私人
不法利益之過程係：「由乙○○將厚亨公司大小章交付甲○○，由其在八十九年三月
七日至下營鄉農會開設厚亨公司名義之帳戶（帳號：第0000000000000
0號），以備臺南縣下營鄉公所匯款之用，嗣於八十九年三月七日，甲○○至下營鄉
農會將公所匯款四百零七萬一千九百元之得標貨款全數提領，於八十九年三月八日，
又承接上開犯意聯絡，至下營鄉農會領取公所提撥之履約保證金四十萬七千一百九十
元，並將前開二筆款項均藉交付乙○○再轉交癸○○之方式，以掩飾癸○○幕後操縱
者之角色。其後因遭人向調查站檢舉鈦杯採購案涉嫌借牌圍標，經調查站循線而查悉
上情」，惟癸○○堅決否認曾收受乙○○交付之上開款項，原判決理由內，復未說明
為此認定所憑之證據及其理由，自屬理由不備。又原判決事實認定：「於投標期限前
，癸○○即備妥來源不明之三家借牌廠商押標金共計六十萬元，交由甲○○用以購買
押標金支票三張參加投標」，如若無誤，似意指圍標本件鈦杯採購案之三家廠商押標
金，均係癸○○提供，並指示甲○○購買三張押標金支票。乃依憑此一事實，認定本
件採購案之圍標係癸○○主導，惟於理由內，未說明為此認定所憑之證據及其理由
，同有判決不載理由之違誤。（三）有罪之判決書，對被告有利之證據不採納者，應
說明其理由，為刑事訴訟法第三百十條第二款所明定。故有罪判決書對於被告有利之
證據，如不加採納，必須說明其不予採納之理由，否則即難謂無判決不備理由之違誤
。證人即本件鈦杯採購案之監標人陳嫦卿證稱：「（問：前述開標過程係由何人審查
廠商資格？）我記得由總務庚○○負責審查投標廠商資格標」、「為何庚○○審查資
格標時未發現，我不清楚」、「庚○○負責開標並審查三家廠商的資格，然後告訴辛
○○三家廠商均合格，再由辛○○宣布三家投標廠商均合格」、「（問：辛○○有無
看過投標資料？）這部分我沒有印象」、「監標是監視開標、決標過程有無依照相關
規定，當日有依照相關規定辦理，當時開標是總務庚○○負責審查資格標，當時由總
務庚○○審查合格，然後告訴辛○○宣布審查合格之後，才進入開價格標，所以整個
程序來講，一般習慣作法通常都是這樣的程序，主持開標人員並不作資格再審查，開
標後由總務庚○○保管，以政府採購法對於分工並沒有談的那麼詳細，那麼就一般的
情形，就是從事公職以來一般狀況都是那樣」、「整個資料到付款之前，都保存在庚
○○那邊，主持開標人員並沒有保管開標資料」、「開標過程沒有請示（指押標金支
票二張連號及投標金額超過預算金額）」（見偵一一四九二號卷第六四頁、偵一二九
六七號卷第一五九頁背面、第一六０頁、原審卷第三宗第四十頁至第四六頁），如若
無誤，即足以印證辛○○辯稱：「我沒有審查資料。因為我當時剛接對業務程序不是
很熟，審查是主辦人審查的。是主辦人審查後向我報告資格審查符合然後才開價格標
。庚○○向我報告，我沒有看，開標的慣例是主辦人要審查，他審查後向我說資格符
合」，與事實相符。則陳嫦卿上開證述，自屬有利於辛○○之證據，原判決不予採納
，竟未說明理由，自屬理由不備。（四）刑事訴訟為發現實質之真實，採直接審理及
言詞審理主義，故證據資料必須經由法院以直接審理之方式加以調查。又除法律另有
規定者外，被告以外之人於審判外之言詞或書面陳述，不得作為證據，此觀諸九十二
年九月一日施行之刑事訴訟法第一百五十九條第一項規定即明，至該法條所稱：「被
告以外之人」，應包括共犯、共同被告、被害人等在內。經查共同被告己○○在偵查
中係以書面方式向檢察官陳述：「詢價是總務的工作，且總務曾向我表示他有假裝岡
山的鐵工廠向展大公司詢價且參考市面上的價格」（見偵一二九六七號卷第六四頁）
，原判決於法律無另有規定之情況下，竟採納己○○在偵查中之書面陳述，作為判決
庚○○有罪之證據資料（見原判決第三四頁第六行至第八行），此部分採證於法有違
。（五）證據之證明力如何，固屬於事實審法院自由判斷之職權，惟於同一判決內，
因被告之不同，即就同一證據資料，究應為有利抑或不利之認定，為顯相歧異之判斷
時，其採證法則之運用，即難謂為合法。原判決以：「癸○○向民政課施壓一事，參
酌當時台灣地方自治文化之生態，黑金政治充斥，以己○○身為民政課課長，負責承
辦採購設計事項，面對地方勢力龍頭鄉代會主席即癸○○之施壓，要其以全部身家性
命及用以維生之工作職位與癸○○等人龐大地方勢力周旋，誠屬欠缺期待可能性。是
己○○在面對強大壓力下，而順應要求，雖屬行政裁量權運用失當，但其終局意旨在
謀求自保，而非有圖不法利益之故意，則自不得徒以其裁量失當而逕認其有圖利他人
之犯行」，說明己○○屈從癸○○施壓而為之行為，不構成貪污治罪條例第六條第一
項第四款之圖利罪。惟辛○○係臺南縣下營鄉公所行政室主任、庚○○乃該公所行政
室課員，面對癸○○施壓時，與己○○之處境，並無不同。原判決認定本件採購案係
：「癸○○帶二盒鈦合金玻璃杯樣品及目錄前往臺南縣下營鄉公所，自行向該所當
時民政課課長己○○及課員姜朗彬施壓，經己○○轉知鄉長壬○○後，基於地方派系
生態及黑道惡勢力等諸多考量，公所無奈遂默示同意癸○○購買鈦杯之提議，癸○○
遂親自指示姜朗彬，依照所樣品大小製作購置鈦杯之工程招標發包簽呈及購置鈦杯
之（第一次）規範說明，待該簽呈擬定後，經己○○呈秘書戊○○層核，再轉呈鄉長
壬○○核定後，交由總務庚○○辦理公開招標事宜」，如若無誤。則居基層純係受指
示承辦開標事宜之辛○○、庚○○，其抗壓性何能高於簽擬或核定本件採購案之該鄉
鄉長壬○○、秘書戊○○及民政課課長己○○？對渠等又何以有以全部身家性命及用
以維生之工作職位與癸○○等人龐大地方勢力周旋之期待可能性？原審就同一證據資
料，竟為截然不同之判斷，此部分採證，顯屬於法有違。又政府採購法第二十六條第
二項規定：「機關所標示之擬採購產品，諸如品質、性能、安全、尺寸、符號、術語
、包裝、標誌及標示或生產程序、『（生產）方法』或評估之程序，在目的及效果上
均不得限制競爭」。則原判決事實認定及理由說明：「辛○○、庚○○於庚○○製作
第二次公開招標購買鈦杯之公告及規範說明時，擬定『顏色：金黃色或摻雜綠色、材
質：鈦金屬真空蒸發之濺射於玻璃杯形成薄膜，再真空蝕刻之圖樣』之規格，對玻璃
杯製造廠商形成明顯的不當限制競爭障礙」、「庚○○設計鈦杯規範說明中限定與採
購標的之功能無關之顏色，須為金黃色或摻雜綠色，且材質需用鈦金屬在玻璃杯面上
作咬霧處理，明顯對玻璃杯廠商形成不公平競爭」，如若無誤，顯意指庚○○在招標
公告及規範說明內指定上開規格，有違政府採購法第二十六條第二項規定。而該公告
及規範說明擬定後，又經呈轉該鄉民政課課長己○○、秘書戊○○及鄉長壬○○核定
，彼三人又均在該簽呈上簽字表示同意或批准，則主辦單位主管己○○、處於決策地
位之戊○○、壬○○，對此顯然違背法令之事，何以毫無所覺？渠等既接受癸○○關
說、施壓而同意採購楊某推薦之鈦杯於前，就招標公告及規範說明顯然違法乙事，又
視若無睹於後，能否謂渠等核定顯然違反政府採購法之招標規格，僅係行政監督失當
？即非無研求之餘地。再者訂定招標底價之方式，依政府採購法第四十六條第一項規
定，除該法另有規定外，應依圖說、規範、契約並考量成本、市場行情及政府機關決
標資料逐項編列，由機關首長或其授權人員核定。原判決執：「庚○○本身是警員出
身，業據其於原審（指第一審）審理時供承在卷，其從未接觸過鈦杯等產品之採購，
完全未辦理詢價作業，為何在其製作之核定底價之簽呈上，均未見相關參考資料附卷
，反而逕將公告預算價額列於核定底價之簽呈上，對相關參考資料呈報部分置若罔
聞？可見庚○○所為顯有誤導核定底價之情事」，作為庚○○故意圖癸○○等人私人
不法利益之證據。惟庚○○簽擬之上開簽呈，經該公所民政課主辦人員姜朗彬、課長
洪胡雲、秘書戊○○、鄉長壬○○逐層批示，竟無一人表示不同意見（見偵一一一一
九號卷第十六頁），若定底價參考資料（即詢價或市場行情資料等）為簽擬該招標公
告呈核時所必需，該公所民政課主辦人員姜朗彬、課長洪胡雲、秘書戊○○、鄉長壬
○○逐層批示時，何以無一人查覺此項明顯違失？既無任何資料可供參考，該鄉鄉長
壬○○究竟憑何核定系爭採購案底價？至於本件究應如何驗收，政府採購法雖無明文
可資遵循，惟原判決既認定：「本件玻璃杯單價較低，且屬易破產品，因此原則上業
界亦採較高規格之驗收標準，己○○身為主驗人員，僅就其中二盒（置於二大箱內）
驗收，導致抽驗機率為千分之十二，即草草結束該程序，有行政上疏失」，則壬○○
、戊○○、己○○三人既接受癸○○關說、施壓而同意採購楊某推薦之鈦杯於前，就
招標公告及規範說明之顯然違法，復視若無睹於後，在核定招標底價時，又未參考任
何資料妄費公帑任意核定，至驗收時，己○○又草率抽驗二盒即認全數符合規定，此
一連串之顯然違失，能否僅以「行政疏失」一語帶過？原判決既以上開核定底價程序
，顯屬違法，而為不利於庚○○之判斷，何以就其上級己○○、戊○○、壬○○之一
連串違失，祇視為行政疏失？此項採證法則之運用，顯然違背經驗法則及論理法則
，自屬於法有違。又原判決理由說明：「壬○○按簽呈上公告預算金額之百分之九十
八即四百零九萬五千元作為底價乙節，此經計算顯示，採購標的為鈦杯，數量為八千
三百十組即九萬九千七百二十只鈦杯，則以壬○○之底價計算，一只鈦杯之售價最高
不得超過四十二元，則此種價格與其他鈦杯之市價相比，公訴人既乏證據資料顯示有
顯然偏高之嫌，自不得僅以此行政上不察之情而遽認壬○○有圖利罪行」，如若無誤
，是否意指壬○○核定之底價，尚屬合理，投標者以此售價得標，僅能獲取一般合理
之商業利潤，如是，則其論處癸○○、甲○○、丁○○、乙○○、丙○○罪刑時，何
以認定該得標款四百零七萬一千九百元，均係不法利益，而應連帶追繳，如全部或一
部無法追繳時，應以渠等之財產抵償之；並應發還被害人臺南縣下營鄉公所，此項採
證，顯係就同一證據，因被告之不同，而為相互牴觸之判斷，自屬違法。以上，或係
檢察官或上訴人等之上訴意旨所分別指摘，或為本院得依職權調查之事項，應認原判
決關於辛○○、庚○○、癸○○、甲○○、丁○○、乙○○、丙○○、壬○○、戊○
○、己○○部分，均有撤銷發回更審之原因。
據上論結，應依刑事訴訟法第三百九十七條、第四百零一條，判決如主文。
中　　　華　　　民　　　國　　九十三　　年　　　八　　　月　　二十七　　日
                              最高法院刑事第一庭
                                  審判長法官  施　文　仁
                                        法官  林　永　茂
                                        法官  蕭　仰　歸
                                        法官  王　居　財
                                        法官  林　開　任
      右正本證明與原本無異
                                              書  記  官
中　　　華　　　民　　　國　　九十三　　年　　　九　　　月　　　二　　　日
                                                                        Ｋ
